【裁判字號】    99,簡上,62
【裁判日期】    990629
【裁判案由】    修復漏水等
【裁判全文】
臺灣板橋地方法院民事判決              99年度簡上字第62號
上  訴  人  甲○○
被 上 訴人  丙○○
訴訟代理人  陳傳中律師
複 代 理人  楊華興律師
上列當事人間請求修復漏水等事件，上訴人對於中華民國99年1
月15日本院板橋簡易庭99年板簡字第60號第一審判決提起上訴，
經本院於99年6月15日言詞辯論終結，判決如下：
    主    文
原判決關於命上訴人給付超過新臺幣壹萬伍仟捌佰捌拾陸元暨自
民國九十八年十一月十四日起至清償日止，按年息百分之五計算
之利息部分，及該部份假執行之宣告，暨訴訟費用之裁判（確定
部分除外）均廢棄。
上開廢棄部分，被上訴人在第一審簡易之訴及其假執行之聲請均
駁回。
其餘上訴駁回。
第一（確定部分除外）、二審訴訟費用由上訴人負擔五分之二，
餘由被上訴人負擔。
    事實及理由
一、被上訴人起訴主張：
  (一)兩造所有之房屋分別為門牌號碼臺北縣中和市○○路○ 段10
    5 巷2 之1 、之2 號上下樓房屋，因上訴人所有之2 號房屋
    屋內供水、排水管線設備及防水層老舊、毀損，未予維修，
    以致已發生嚴重滲水現象，且已浸漬進入被上訴人下層即前
    述之1 號房屋，造成被上訴人房屋受有漏水、油漆及水泥剝
    落、鋼筋浸蝕、壁癌等損害。嗣經雙方會合查看後，以為係
    上訴人所有之2 號房屋之牆壁內冷、熱管線滲漏，故於訴訟
    中達成和解，並製作調解筆錄（96年度板簡調字第1045 號
    ）。詎料，雙方達成和解後，上訴人仍拒不修繕，被上訴人
    乃不得不持該和解筆錄向本院聲請強制執行。
  (二)惟於強制執行程序中，經被上訴人雇工挖開浴室牆壁，欲修
    復上訴人房屋之冷、熱水管後，始發覺其屋內之冷、熱水管
    並無漏水，而是有其他漏水原因，被上訴人乃要求開挖其餘
    部分，查明真正漏水原因以利修復，然因上訴人堅稱調解筆
    錄內容僅載明「修理冷、熱水管漏水」等字樣，而不及於其
    他，被上訴人只好作罷，併於民國97年4 月下旬，自行雇工
    在外牆施作引流管，暫時將一部分滲漏水引出屋外，以減少
    屋內滲漏狀況，且於同年5 月22日，再將屋內重新粉刷一遍
    ，俾能暫供居住使用。孰料，經過一個星期，浴室內之新漆
    再度因漏水而剝落，且臥室內燈管上因滲漏而形成的水滴，
    依然清晰可見。
  (三)上訴人所有前開房屋係於66年6 月3 日建築完成，迄成已逾
    32年，衡情其管線老舊、防水層損毀等不良狀況亦屬常見。
    上訴人身為所有權人，自應善盡保管、維護之責任，以免損
    及他人之權利。否則，致侵害他人之權利，即難謂無過失，
    而應負擔損害賠償責任。惟上訴人已察知其所有房屋確因其
    保管、維護上之疏失而發生漏水，且已造成被上訴人財產上
    之損失，竟仍拒絕採取必要之保管、維修等措施，放任漏水
    情形繼續，已難謂非出於侵害被上訴人合法權益之故意或過
    失，是更應依法負擔損害賠償之責任，爰依侵權行為之法律
    關係提起本件訴訟。
二、上訴人則以：
  (一)被上訴人本件起訴主張漏水位置即其浴室及前方臥室之天花
    板及牆面和外牆面之內容，與兩造前96年度板簡調字第1045
    號調解內容完全一致，即調解內容為「勘查廁所所有管線及
    馬桶有無漏水」前面所言之內容可分為冷熱給水管路及馬桶
    排水和地板排水及配電管線等管路，此皆於上次強制執行業
    已修復完成，且上訴人自92年購屋迄今從未整理過房屋，更
    不會有因施工而造成漏水情事。
  (二)上訴人一再主張尚有漏水，惟此漏水點在上訴人房屋外牆離
    上訴人屋內地面約150 公分高開始以下到樓下牆面，而上訴
    人判斷漏水範圍內有公寓公共管道在牆內，而漏水之水由樓
    上屋頂層及四樓排水而入管內或管與牆面之接合處滲漏所造
    成，上訴人家中牆面自高150 公分以下亦有漏水及壁癌，而
    此管為埋在外牆內之管路，為本公寓自上到下每戶皆使用，
    而上訴人亦為樓上排水所造成之受災戶。又兩造於前案曾現
    場勘查與檢驗後確定無漏水至樓下，故上訴人未僱工施工有
    何錯，且調解內容大義為若有漏水方修復、若無漏水便無需
    處理，為何執行處在無任何有漏水之檢驗證據下即強行帶人
    逕行施工，強制打除上訴人廁所並把牆面所有水電管路接挖
    出勘查後，已確認上訴人家中並無任何管路造成漏水
  (三)關於臺灣省土木技師公會98年5 月27日鑑定報告之鑑定結果
    認「台北縣中和市○○路○ 段105 巷2 之1 號2 樓之臥室、
    浴室天花板、牆壁之損害是同棟3 樓房屋冷水管漏水及公共
    排水管漏水兩者共同因素所造成；2 樓房屋之損害修復費用
    66410 元；3 樓房屋應修復冷水管或以明管方式重新佈設管
    線，馬桶下方應重新施作固定」。惟鑑定人所檢驗段是從屋
    頂水塔接到上訴人家，若果所檢定的冷水管真有漏水，則有
    經過四樓屋頂，甚至放置馬達處就會有滲漏，縱然有微量漏
    水現象，仍不得據此認定上訴人應負擔1/2 之責任。又公共
    管線部分已經修了，且被上訴人亦認現在已經沒有看到漏水
    現象。另被上訴人並未提出床鋪、衣櫃確實有受損之資料，
    鑑定報告逕認被上訴人有上開損失則有未當，且報告所列各
    項請求金額均有高估等語置辯。
三、原審判決上訴人應給付被上訴人41,506元，及自98年11月14
    日起至清償日止，按週年利率百分之5 計算之利息，並依職
    權宣告得假執行。上訴人不服原審判決提起上訴，併聲明：
    (一)原判決廢棄；(二)被上訴人在第一審之訴及假執行之聲請均
    駁回。被上訴人答辯之聲明：駁回上訴。
四、兩造所不爭執之事項：
  (一)兩造所有之房屋分別為門牌號碼臺北縣中和市○○路○ 段10
    5 巷2 之1 、之2 號上下樓房屋，曾對於上訴人所有之2號
    房屋屋內供水、排水管線設備及防水層是否老舊、毀損致生
    滲水現象，浸漬進入被上訴人下層即前述之1 號房屋等情有
    所爭執，嗣經雙方會合查看後，以為係上訴人所有之2 號房
    屋之牆壁內冷、熱管線滲漏，故於前訴訟中達成和解，並製
    作調解筆錄，筆錄內容則載明「修理冷、熱水管漏水」（96
    年度板簡調字第1045號）。
  (二)被上訴人持上開調解筆錄向本院聲請強制執行，執行程序中
    經被上訴人雇工挖開上訴人之浴室牆壁，欲修復上訴人房屋
    之冷、熱水管後，始發覺其屋內之冷、熱水管並無漏水，而
    是有其他漏水原因，被上訴人乃要求開挖其餘部分，查明真
    正漏水原因以利修復，然因上訴人堅稱調解筆錄內容僅載明
    「修理冷、熱水管漏水」，而不及於其他，被上訴人無法繼
    續修復。
  (三)臺灣省土木技師公會98年5 月27日鑑定報告之鑑定結果認「
    臺北縣中和市○○路○ 段105 巷2 之1 號2 樓之臥室、浴室
    天花板、牆壁之損害是同棟3 樓房屋冷水管漏水及公共排水
    管漏水兩者共同因素所造成；2 樓房屋之損害修復費用66,4
    10元；3 樓房屋應修復冷水管或以明管方式重新佈設管線，
    馬桶下方應重新施作固定」等情，然並無床鋪、衣櫃毀損相
    關資料附於上開報告內。
五、本件之爭點厥為(一)漏水之原因及其比例為何？(二)被上訴人確
    實所受之損害額？茲分述如下：
  (一)漏水原因部分：
  1.按所有人對於無權占有或侵奪其所有物者，得請求返還之。
    對於妨害其所有權者，得請求除去之。有妨害其所有權之虞
    者，得請求防止之，民法第767 條第1 項定有明文。被上訴
    人主張因上訴人所有之房屋漏水，造成被上訴人之系爭房屋
    受有漏水、油漆及水泥剝落、鋼筋浸蝕、壁癌等損害，業提
    出98年11月13日現場照片4 張附卷可稽，然為上訴人所否認
    ，並以前詞置辯。此有利於被上訴人之事實，依據民事訴訟
    法第277條之規定，自應由被上訴人負舉證責任。
  2.查被上訴人於97年11月4 日曾聲請原審委請臺灣省土木技師
    公會鑑定，該公會並於98年5 月27日作成鑑定報告書，該鑑
    定報告書十、結論與建議：結論：「鑑定技師研判二樓的漏
    水，應該是由三樓的冷水管漏水及公共排水管漏水兩者共同
    因素所造成」、「二樓房屋的損害修復費用為66,410元，此
    費用不包含二樓住戶此段時間的精神損失等非工程性費用。
    由現場勘查並未發現目前的鋼筋有受損情形，故認為若將損
    害修復後，其可回復原使用功能及狀況，並無折舊的問題」
    建議：「以上所估之二樓房屋之修復費用並不包含三樓應該
    自行修復漏水源之費用，為了防止繼續漏水，三樓應該修復
    目前的冷水管改以明管方式重新佈設管線。另外三樓的馬桶
    ，並未完全固定於地版上，其下方已經有鬆脫情形，若浴室
    積水時，水也有機會由其下方縫隙滲入，故建議應該重新施
    作固定。另建議該棟房屋住戶應該共同重新檢視及修復公共
    排水管。二樓之修復建議等以上的修復完成後再進行，才不
    會再受到影響」等情，有該鑑定報告書可參（該鑑定報告置
    於外放之證物袋）。
  3.證人即本件鑑定人乙○○到院證稱：因馬桶未固定故推估有
    可能是漏水原因之一，但認定公共水管與冷水管係共同造成
    漏水之主要原因，在於共同水管漏水是從牆壁開始，於現場
    會勘時，公共水管已經維修過了（認為有維修然未修復），
    另由目前二樓浴室及臥室水漬及剝落位置觀之，其痕跡並非
    由公共排水管開始，與先前漏水照片顯示其漏水由外部牆壁
    （公共排水管）開始，全面皆有漏水痕跡之結果不同，認定
    被上訴人現在漏水應非由先前公共排水管所造成，其漏水位
    置應與上訴人屋內冷水管及靠近二、三樓交界處之共同水管
    有關。而3 樓之冷水管接頭處於上訴人使用加壓馬達時，瞬
    間高壓下產生微量漏水，若冷水管維持正常壓力時，其接頭
    處幾乎不會漏水等語以觀（見本院卷第48頁、第54頁），復
    有被上訴人所提出二樓浴室及臥房漏水照片數幀在卷可參（
    分見原審卷第15頁、第119 頁），本院審酌上開證人之證詞
    及被上訴人所提供現場屋內照片，二樓浴室及臥房確實有漏
    水之水痕存在，故自堪認被上訴人前揭主張，應屬足取。
  4.再者，冷水管僅在使用加壓馬達時瞬間產生微量漏水現象，
    若在正常壓力下，則不會有漏水情形，已如前述，原審認定
    應由上訴人負擔1/2 之責任已有過高，本院審酌前揭說明及
    被上訴人所提供現場照片，認定被上訴人受損面積非大，鑑
    定人認定漏水之主因應在於二、三樓交界處之共同水管所致
    ，且三樓住戶牆壁亦有受損，顯係共同水管所致，本院審酌
    上情，認上訴人冷水管肇責部分應僅有1/5 ，逾此部分之主
    張應不足取。
  (二)被上訴人所受之損害為何？
  1.按土地上之建築物或其他工作物所致他人權利之損害，由工
    作物之所有人負賠償責任。但其對於設置或保管並無欠缺，
    或損害非因設置或保管有欠缺，或於防止損害之發生，已盡
    相當之注意者，不在此限。負損害賠償責任者，債權人得請
    求支付回復原狀所必要之費用，以代回復原狀，民法第191
    條第1 項、第184 條第1 項、民法第213 條第3 項定有明文
    。次按法院固得就鑑定人依其特別知識觀察事實，加以判斷
    而陳述之鑑定意見，依自由心證判斷事實之真偽。然就鑑定
    人之鑑定意見可採與否，則應踐行調查證據之程序而後定其
    取捨。倘法院不問鑑定意見所由生之理由如何，遽採為裁判
    之依據，不啻將法院採證認事之職權委諸鑑定人，與鑑定僅
    為一種調查證據之方法之趣旨，殊有違背，有最高法院79年
    台上字第540 號判例可資參照。
  2.經查，本件原審以前揭臺灣省土木技師公會之鑑定報告依據
    該公會函覆稱被上訴人受有床鋪、衣櫃損壞共2 萬元之損失
    （見該鑑定報告附5-1 頁），上訴人則抗辯此部分鑑定不實
    ，被上訴人無法舉證證明床鋪、衣櫃受損，則前揭各項金額
    應全數扣除等語，原審並未踐行調查證據之程序而後定其取
    捨，自有未洽。再者，詳閱鑑定報告內容，並無被上訴人之
    床鋪、衣櫃受損之照片或其他資料，且本院歷次審理中被上
    訴人迄今亦未提出上開受損證據供本院審酌，故被上訴人主
    張仍受有此部分之損失，自不足取。
  3.又詳閱鑑定報告認定各項損失：「1.刮除及搬運工：5,000
    、2.雜物運棄：3,500 、6.零星雜費（包括前述1.2 及床鋪
    衣櫃）：1,791 、7.稅管費（項次1-6 總和之8 ％）：4,91
    9 」，惟查上開費用係以被上訴人受有床鋪、衣櫃損失為前
    提之計價所得，被上訴人或鑑定機關雖未提出上開項次計算
    基準相關資料供本院審酌，上訴人抗辯被上訴人此部分應無
    法主張請求，應屬足取，惟被上訴人之二樓房屋確實有漏水
    需修復，已如前述，縱然扣除被上訴人主張床鋪、衣櫃之損
    失外，衡情自仍有刮除及搬運工、雜物運棄之必要，並非如
    上訴人所辯全部剔除之情。又按民事訴訟法第222 條第2 項
    規定當事人已證明受有損害而不能證明其數額或證明顯有重
    大困難者，法院應審酌一切情況，依所得心證定其數額。本
    院審酌被上訴人浴室（1.48m ×1.81m ）、臥房（4.18m ×
    2 .88m，此面積詳如鑑定報告附5-1 ）受損面積非大，自應
    將刮除及搬運工減為2,500 元、雜物運棄減為2,000 元為當
    ，被上訴人逾此部分之主張，應不足採。
  4.是以，被上訴人迄今既無法積極舉證證明床鋪、衣櫃確實受
    有損害，而前揭鑑定報告計算基準則將床鋪、衣櫃包括在內
    ，其實際受有之損害項次及金額分為，刮除及搬運工2,500
    元、雜物運棄2,000 元、油漆一漆二度含披土23,200元、線
    路檢修燈座開關修復8,000 元、零星雜費1,071 元（2,500+
    2,00 0+23,200+8,000 ＝35,700，35,700×0.03＝1,07 1）
    、稅管費2,942 元（2,500+2,000+23,200+8,000＋1,07 1＝
    36,771，36,771×0.08＝2,942 ，元以下四捨五入）。本院
    被上訴人損失之金額合計為39,713元（2,500+2,000+23,200
    +8,000＋1,071 ＋2,942 ＝39,713）。是以，上訴人冷水管
    先負擔1/ 5責任，餘4/5 則由全體共有人4 人均分，上訴人
    應負擔之金額為15,886元【39,713×1/5 ＋31,770×1/4 ＝
    15,886，元以下四捨五入】，被上訴人逾此部分之主張，則
    不足採。
六、綜上所述，本件被上訴人依據侵權行為之法律關係提起本件
    訴訟，請求上訴人給付15,886元之損害賠償額，為有理由，
    逾此部分之請求，為有理由，不應准許。乃原審為不利上訴
    人之認定，判命其向被上訴人給付超過15,886元及法定遲延
    利息部分，並依職權宣告假執行，容有未洽，上訴意旨就此
    部分指摘原判決不當，求予廢棄改判，為有理由，爰由本院
    就此部分廢棄，改判如主文第2 項所示。
七、因本案事證已臻明確，兩造其餘主張、陳述及所提之證據暨
    攻擊防禦方法，經本院審酌後，認與本案判斷結果無影響，
    均毋庸再予一一審酌，附此敘明。
八、據上論結，本件上訴人之上訴為一部有理由，一部無理由，
    依民事訴訟法第436 條之1 第3 項、第449 條第1 項、第
    450 條、第463 條、第79條，判決如主文。
中    華    民    國    99    年    6     月    29    日
                  民事第二庭  審判長法  官  陳麗玲
                                    法  官  連育群
                                    法  官  吳振富
以上正本證明與原本無異
不得上訴
中    華    民    國    99    年    6     月    29    日
                                    書記官  李宏明

司法院資訊處製作；財團法人民間司法改革基金會備份。
